【裁判字號】    90,訴,1012
【裁判日期】    920730
【裁判案由】    分割共有物
【裁判全文】
臺灣彰化地方法院民事判決                          九十年度訴字第一○一二號
    原      告  壬○○
    訴訟代理人  李振祥律師
    複代理人    甲○○
    被      告  己○○
                戊○○
                乙○○○
    兼右三人共同
    訴訟代理人  丙○○    住彰.
    被      告  丁○○    住台北市○○○路○段五六巷三弄十號三樓
    兼      右
    訴訟代理人  辛○○    住彰.
    被告即梁益田之承當訴訟人
                庚○○    住台北縣板橋市○○里○○○路六二號
    訴訟代理人  張柏山律師
右當事人間請求分割共有物事件，本院判決如左：
    主      文
兩造共有坐落彰化縣福興鄉○○段九七四地號、地目建、面積０．０七九二公頃，同
段九七五地號、地目建、面積０．０五三０公頃，同段九七六地號、地目建、面積０
．０四五五公頃及同段九七七地號、地目建、面積０．０二一九公頃等四筆土地應予
合併分割，其分割方法如附圖甲方案所示─編號Ａ部分土地、面積０．０九九八公頃
，分歸原告取得；編號Ｂ部分土地、面積０．０九九八公頃，分歸被告己○○、戊○○、乙○○○、丙○○、丁○○、辛○○、庚○○等七人共同取得，並各按其應有部
分比例繼續維持共有。
訴訟費用由兩造按其應有部分比例各自負擔。
    事      實
甲、原告方面：
  一、聲明：除訴訟費用裁判外，餘如主文所示。
  二、陳述：
    (一)坐落彰化縣福興鄉○○段九七四地號、面積０．０七九二公頃，同段九七五
        地號、面積０．０五三０公頃，同段九七六地號、面積０．０四五五公頃及
        同段九七七地號、面積０．０二一九公頃等四筆建地均為兩造所共有，原告
        應有部分為二分之一，被告己○○、戊○○、丙○○、乙○○○應有部分各
        為二十四分之一，被告丁○○、辛○○應有部分各為十二分之一，被告庚○○應有部分各為六分之一。兩造間就系爭四筆土地並未訂有不分割之特約，
        或有不分割之期限，亦無因物之使用目的不能分割之情形，原告屢次與被告
        商議分割，均無法達成分割協議，爰依民法第八百二十三條第一項規定，訴
        請裁判合併分割系爭四筆土地。
    (二)原告請求依附圖甲方案分割，不同意被告等人提出如附圖乙案之分割方案，
        因該方案使原告分得土地無法整體利用。
    (三)原告同意出售附圖甲方案所示編號Ａ、Ｂ間之長條形土地，面積約八十八坪
        ，但出售價格每坪應在新台幣(下同)二萬元以上，否則原告不同意出售。
  三、證據：提出土地登記謄本四件及地籍圖謄本一件為證。
乙、被告己○○、戊○○、乙○○○、丙○○方面：
  一、聲明：原告之訴駁回，訴訟費用由原告負擔。
  二、陳述：
    (一)同意分割，但不同意原告提出之分割方案。
    (二)被告等願在分割後繼續維持共有，請求依附圖乙方案分割。
丙、被告丁○○、辛○○方面：
  一、聲明：原告之訴駁回，訴訟費用由原告負擔。
  二、陳述：
    (一)同意分割，但不同意原告提出之分割方案。
    (二)被告等願在分割後繼續維持共有，請求依附圖乙方案分割。
丁、被告庚○○方面：
  一、聲明：原告之訴駁回，訴訟費用由原告負擔。
  二、陳述：
    (一)同意分割，但不同意原告提出之分割方案。
    (二)被告等願在分割後繼續維持共有，請求依附圖乙方案分割。
    (三)系爭四筆土地上有被告等人之住屋建物存在，該建物是被告等人歷代祖先久
        居之古厝，具有深厚感情，且該建物均使用上等檜木材料建造，為「冬暖夏
        涼」型古蹟式建物，自不宜受到破壞，故系爭土地之分割方法應以傷害雙方
        權益最小之方式，顧及公平正義及土地利用效益為原則。
    (四)被告等願意以每台坪八千元之價格向原告購買附圖甲方案所示編號Ａ、Ｂ間
        之長條形土地，面積約八十八坪，如原告願接受該項價格出售，被告同意依
        原告提出之附圖甲方案分割，否則仍請依附圖乙方案分割。
  三、證據：提出土地登記謄本八件及臺灣電力公司彰化區營業處書函影本一件為證
      。
戊、本院依原告聲請囑託彰化縣鹿港地政事務所指派測量員會同本院及兩造勘測系爭
    四筆土地，並命測量員繪製複丈成果圖送院。
    理      由
甲、程序方面：
    按訴訟繫屬中為訴訟標的之法律關係，雖移轉於第三人，於訴訟無影響。但第三
    人如經兩造同意，得聲請代當事人承當訴訟。民事訴訟法第二百五十四條第一項
    定有明文。本件系爭四筆土地共有人之一梁金祥於起訴前之民國  (下同)八十六
    年十月八日死亡，原告起訴時遂以梁金祥之法定繼承人梁益田、施梁儉、鄭梁鶴
    、黃梁菊花等四人為共同被告，並請求梁益田等四人應就系爭四筆土地辦理繼承
    登記，嗣梁益田等四人於訴訟繫屬中之九十一年十月九日辦妥繼承登記，梁金祥
    就系爭四筆土地之應有部分均由梁益田繼承取得，而梁益田復於九十一年十一月
    十一日將系爭四筆土地之應有部分以贈與為登記原因移轉予第三人庚○○取得等
    情，已據梁益田於九十一年十一月二十九日言詞辯論期日當庭具狀陳明在卷，並
    提出系爭四筆土地之登記謄本影本四件為憑，原告及其餘被告均當庭同意由庚○○承當訴訟，亦經記明筆錄在卷，則被告梁益田等四人在被告庚○○承當訴訟經
    兩造同意時，即脫離本件訴訟繫屬，依首揭法條規定，即無不合，應予准許。
乙、得心證之理由：
一、查各共有人，得隨時請求分割共有物。又共有物之分割方法，不能協議決定者，
    法院得因任何共有人之聲請，命以原物分配於各共有人。民法第八百二十三條第
    一項及第八百二十四條第二項分別設有規定。本件原告主張系爭四筆土地為兩造
    所共有，原告應有部分為二分之一，被告己○○、戊○○、丙○○、乙○○○應
    有部分各為二十四分之一，被告丁○○、辛○○應有部分各為十二分之一，被告
    庚○○應有部分各為六分之一，而兩造間就系爭四筆土地並未訂有不分割之特約
    ，或有不分割之期限，亦無因物之使用目的不能分割之情形，兩造幾經商議分割
    ，均無法達成分割協議之事實，已據其提出土地登記謄本四件及地籍圖謄本一件
    各在卷為憑，核屬相符，亦為被告等人一致不爭執，是原告之主張自堪信為真實
    。從而原告基於系爭四筆土地共有人之共有物分割請求權，訴請裁判分割系爭四
    筆土地，參照首揭法條規定，核無不合，應予准許。
二、又系爭四筆土地均為鄉村區乙種建築用地，地形呈「Ｌ」形，地勢平坦，目前均
    供建築房屋居住使用，其上有被告等人居住使用之磚瓦造古式三合院建築，及訴
    外人梁樹枝居住使用之磚造平房，其餘為空地，而系爭四筆土地之南側連接道路
    ，可供對外出入使用等情，業經本院依原告聲請囑託彰化縣鹿港地政事務所指派
    測量員於九十年十一月十三日上午會同本院及兩造勘測系爭四筆土地屬實，製有
    勘驗筆錄及現場略圖附卷，並命測量員繪製複丈成果圖送院供參。
三、按分割共有物之訴，係就有共有關係之共有物，以消滅共有關係為目的，予以分
    割，使共有人就共有物之一部分單獨取得所有權之形成訴訟。兩筆土地之共有人
    及應有部分若非全部相同者，除經共有人全體同意外，法院不能任意予以合併分
    割 (參見最高法院九十一年度台上字第七一八號判決意旨)。本件原告起訴請求
    裁判分割系爭四筆土地，並主張應予合併分割，有利於日後土地規劃利用乙事，
    既經被告七人全數同意合併分割，依前開最高法院判決意旨，原告此部分之主張
    即無不合，亦應准許。
四、次按定共有物分割之方法，固可由法院自由裁量，但亦須其方法適當。即除公平
    原則外，應依共有物之性質，斟酌其分割後之經濟效用，而為適當之分割。建地
    之分割，自應以分割結果得建築房屋，始符合經濟效用之原則 (參見最高法院八
    十五年度台上字第二一二六號判決意旨)。本件系爭四筆土地上建有被告等人居
    住使用之磚瓦造古式三合院建築，及訴外人梁樹枝居住使用之磚造平房，已如前
    述，而系爭四筆土地究竟應如何合併分割，始為適當公平，雖有原告提出如附圖
    甲方案及被告七人提出如附圖乙方案供本院審酌，而被告七人再三陳明該磚瓦造
    古式三合院建築為被告等人歷代祖先久居之古厝，具有深厚感情，且該建物均使
    用上等檜木材料建造，屬「冬暖夏涼」型古蹟式建物，不宜受到破壞云云，然無
    論依原告提出附圖甲方案或被告等人提出如附圖乙方案，套用在系爭四筆土地之
    現況圖 (即彰化縣鹿港地政事務所於九十年十一月十三日勘測繪製之複丈成果圖
    )上，發現該三合院建築均因土地分割而受一部拆除之虞─若依附圖甲方案分割
    ，該三合院建築之東面廂房即被告辛○○、丁○○及訴外人梁益田等人居住使用
    部分之土地將分歸原告所有，若依附圖乙方案分割，該三合院建築之西面廂房即
    被告戊○○、乙○○○、辛○○、丁○○及訴外人梁益田等人居住使用部分之土
    地亦將分歸原告所有，該三合院建築在系爭四筆土地合併分割後勢必無法再保持
    完整，則被告等人抗辯稱該古蹟式建物，不宜受到破壞云云，既有事實上之困難
    而不可能，此部分抗辯自為本院所不斟酌。再依原告提出如附圖甲方案，該方案
    將系爭土地依南北向分割為Ａ、Ｂ二部分，Ａ部分仍呈Ｌ形，分歸原告取得，Ｂ
    部分則為地形方正之長方形，分歸被告七人共同取得，該方案在分割後均為完整
    之土地區塊，顯然有利於土地之整體規劃。又依被告七人提出如附圖乙方案，該
    方案將系爭土地依南北向分割為Ａ、Ｂ、Ｃ三部分，其中Ｂ部分略呈Ｌ形，分歸
    被告七人共同取得，而Ａ、Ｃ部分固為地形方正之長方形，分歸原告取得，惟將
    原告應受分配土地區分為二，被告七人應分配土地尚夾在中間，已不利於原告日
    後就土地之整體利用，且有降低原告受分配土地之經濟價值之虞，該方案對原告
    顯然有失公平。從而本院認為系爭四筆土地應以合併分割之分割方案，應以原告
    提出如附圖甲方案所示，對兩造之利益較為均等，亦有利於提高土地經濟效用，
    故諭知系爭四筆土地合併分割之方法如主文第一項所示。
五、再訴訟費用之負擔為法院職權裁判之事項，不受當事人聲明之拘束。本件原告雖
    請求命被告等負擔訴訟費用之全部，惟本件為分割共有物事件，本質上並無訟爭
    性，兩造本可互換地位，本院認為原告之起訴為有理由，並為原告勝訴判決，但
    被告等之行為，依當時之訴訟程度可認為係伸張或防衛權利所必要，爰依民事訴
    訟法第八十一條第二款規定，命勝訴當事人之原告負擔訴訟費用之一部，方為公
    允，故諭知訴訟費用之裁判如主文第二項所示。
丙、結論：本件原告之訴為有理由，並依民事訴訟法第七十八條、第八十一條第二款
    、第八十五條第一項但書，判決如主文。
中      華      民      國    九十二    年      七      月     三十     日
                                    臺灣彰化地方法院民事第一庭
                                        法      官    林    金    灶
右為正本係照原本作成。
如對本判決上訴，應於判決送達後二十日內向本院提出上訴狀。
中      華      民      國    九十二    年      七      月     三十     日
                                        法院書記官    莊    何    江


司法院資訊處製作；財團法人民間司法改革基金會備份。
